【裁判字號】    90,訴,33
【裁判日期】    900710
【裁判案由】    土地所有權移轉登記
【裁判全文】
臺灣嘉義地方法院民事判決  九十年度訴字第三三號
    原      告  丙○○
                丁○○○
                甲○○
    右三人共同
    訴訟代理人  張巧妍律師
    被      告  乙○○
右當事人間請求所有權移轉登記事件，本院判決如左：
      主      文
被告應將坐落嘉義縣水上鄉○○段粗溪小段一八四地號、田、面積肆零壹伍平方公尺
土地所有權，其應有部分八分之三移轉登記予原告丙○○，應有部分八分之二移轉登
記予原告丁○○○，應有部分八分之一移轉登記予原告甲○○。
訴訟費用由被告負擔。
      事實及理由
一、本件原告主張：原告丙○○、丁○○○與被告乙○○及蕭楷齡，前於民國六十八
    年四月七日共同出資購買坐落嘉義縣水上鄉○○段粗溪小段一八四號田面積四０
    一五平方公尺土地（以下稱系爭土地），約定以被告名義辦理所有權移轉登記，
    原告丙○○、丁○○○與被告乙○○及訴外人蕭楷齡之應有部分均為四分之一，
    而於同年六月二十五日訴外人蕭楷齡再將其應有部分四分之一轉賣與訴外人羅楊
    貴米，嗣於七十二年五月十二日訴外人羅楊貴米再將其應有部分四分之一轉賣與
    原告丙○○及甲○○，每人應有部分八分之一；按農業發展條例已於八十九年一
    月二十六日修正公布，舊法第三十條每宗耕地不得分割之規定已修正刪除，又信
    託契約成立後，得終止而不終止，並非信託關係當然消滅，必待信託關係消滅後
    ，始得返還信託財產，故信託財產之返還請求權消滅時效，應自信託關係消滅時
    起算；是原告等就其系爭土地之應有部分以本件起訴狀向被告表示終止信託關係
    ，並請求被告應將系爭土地所有權應有部分八分之三移轉登記與原告丙○○，應
    有部分八分之二移轉登記與原告丁○○○，及應有部分八分之一移轉登記與原告
    甲○○等語。並聲明：（一）被告應將坐落嘉義縣水上鄉○○段粗溪小段一八四
    地號、田、面積四０一五平方公尺土地所有權，其應有部分八分之三移轉登記予
    原告丙○○，應有部分八分之二移轉登記予原告丁○○○，應有部分八分之一移
    轉登記予原告甲○○；（二）訴訟費用由被告負擔。
二、被告則以：對於原告所主張原告丙○○、丁○○○與被告乙○○及訴外人蕭楷齡
    ，前於六十八年四月七日共同出資購買坐落嘉義縣水上鄉○○段粗溪小段一八四
    號田面積四０一五平方公尺土地，約定以被告名義辦理所有權移轉登記，原告丙○○、丁○○○與被告乙○○及訴外人蕭楷齡之應有部分均為四分之一之事實不
    否認，然否認訴外人蕭楷齡曾將系爭土地應有部分四分之一出賣予訴外人羅楊貴
    米之事實，蕭楷齡是將其所有系爭土地應有部分四分之一出賣予楊國輝及被告，
    出賣當時係由其與楊國輝一同將價金交付予蕭楷齡，並非羅楊貴米所購買，故原
    告起訴請求其移轉所有權應有部分，為無理由等語資為抗辯。並聲明：（一）原
    告之訴駁回；（二）訴訟費用由原告負擔。
三、兩造不爭執之事實：
（一）原告丙○○、丁○○○、被告乙○○及訴外人蕭楷齡共四人，於六十八年四月
      七日共同出資購買坐落嘉義縣水上鄉○○段粗溪小段一八四號田面積四０一五
      平方公尺土地，約定以被告名義辦理所有權移轉登記，原告丙○○、丁○○○
      與被告乙○○及訴外人蕭楷齡之應有部分均為四分之一。
（二）訴外人蕭楷齡曾將其所有系爭土地應有部分四分之一出賣他人。
（三）系爭土地現由被告耕作中。
四、得心證之理由：
    本件兩造所爭執之處，在於訴外人蕭楷齡原所有系爭土地所有權應有部分四分之
    一究係出賣予何人？
（一）本件原告所主張原告丙○○、丁○○○、被告乙○○及訴外人蕭楷齡共四人，
      於六十八年四月七日共同出資購買坐落嘉義縣水上鄉○○段粗溪小段一八四號
      田面積四０一五平方公尺土地，約定以被告名義辦理所有權移轉登記，原告丙○○、丁○○○與被告乙○○及訴外人蕭楷齡之應有部分均為四分之一之事實
      ，業據原告提出合夥契約書一紙、系爭土地登記謄本一紙在卷為證，且為被告
      所承認在卷，自可信為真實；而訴外人蕭楷齡前曾將其所有系爭土地所有權應
      有部分四分之一出賣予他人之事實，則據證人蕭楷齡於本院審理中證述在卷（
      見本院九十年五月四日審理筆錄），復為兩造所不爭執，亦可信為真實。
（二）又訴外人蕭楷齡於六十八年六月二十五日將其應有部分四分之一轉賣與訴外人
      羅楊貴米，嗣於七十二年五月十二日訴外人羅楊貴米再將其應有部分四分之一
      轉賣與原告丙○○及甲○○，每人應有部分八分之一之事實，則據原告提出合
      夥契約書一紙、讓渡書一紙、嘉義郵局第五六九號存證信函影本一紙、讓渡書
      影本一紙在卷為證，本件原告丁○○○（即楊國輝之配偶）亦到庭陳述楊國輝
      並未購買系爭土地應有部分四分之一，係由其姑姑羅楊貴米購買等語，復經證
      人蕭楷齡於本院審理中證述上開事實屬實（見本院九十年五月四日審理筆錄）
      ；被告雖否認上開事實，抗辯蕭楷齡係將其應有部分出賣予訴外人楊國輝及其
      本人，然未能舉證以實其說，其抗辯自未可信，原告上開事實之主張自為可採
      。
（三）按信託行為，係指信託人將財產所有權移轉與受託人，使其成為權利人，以達
      到當事人間一定目的之法律行為，在信託人終止信託契約後，受託人即有返還
      受託物之義務；又信託人本於一定經濟上之目的，將其所有不動產信託登記為
      受託人者，如信託關係業已終止，信託人得請求受託人將其受託登記之不動產
      ，為所有權移轉登記（最高法院八十一年度台上字第一七一九號、七十三年度
      台上字第四七九七號判決意旨參照）；查原告丙○○、丁○○○、訴外人蕭楷
      齡與被告間既曾合資購買系爭土地，因法令之規定，乃約定以被告之名義登記
      ，以達成合資購買系爭土地之目的，又原告丙○○、丁○○○、訴外人蕭楷齡
      間並無其他法律關係存在，業據兩造陳明在卷，則原告丙○○、丁○○○、訴
      外人蕭楷齡間就系爭土地自存有信託關係，而訴外人蕭楷齡既將其系爭土地所
      有權應有部分出售予原告丙○○及原告甲○○，則丙○○、甲○○就其受讓之
      應有部分，應承繼訴外人蕭楷齡信託契約之權利義務，而與被告間就其受讓部
      分有信託關係存在；又本件信託關係成立於現行信託法在八十五年一月二十六
      日公佈實施前，則兩造之信託關係應依當時所應適用之法理，而信託關係之成
      立，依其性質，以當事人間之信任關係為基礎以達到當事人間一定目的之法律
      行為，故信託契約之性質雖與委任之性質不同，惟仍可類推適用民法第五百四
      十九條第一項「當事人之任何一方，得隨時終止委任契約」，認當事人任何一
      方得隨時終止信託契約（最高法院七十年度台上字第一九八四號民事判決意旨
      參照）；是兩造就系爭土地有信託關係存在，已見上述，原告並以本件起訴狀
      繕本之送達，為終止系爭土地信託關係之意思表示，系爭土地之信託關係業已
      終止甚明，則原告請求被告應將系爭土地應有部分八分之三移轉登記予原告丙○○，應有部分八分之二移轉登記予原告丁○○○，應有部分八分之一移轉登
      記予原告甲○○，自屬正當。
（四）另被告曾抗辯原告於九十年一月三日始提起本件訴訟，距其購買系爭土地迄今
      已經過二十多年，其請求權是否已逾民法第一百二十五條之規定十五年之時效
      云云。惟按信託契約成立後，得終止時而不終止，並非其信託關係當然消滅，
      信託人亦必待信託關係消滅後，始得請求返還信託財產，故信託財產之返還請
      求權消滅時效，應自信託關係消滅時起算（最高法院六十七年度台上字第五０
      七號判例參照）。本件原告係於九十年一月二十日始以起訴狀終止上開信託關
      係，有送達證書一紙在卷為證，顯未逾前揭法條規定之時效期間無訛，被告所
      為上開抗辯，洵屬無據。
（五）系爭土地為特定農業區農牧用地，為農業發展條例所規定之耕地，現種植水稻
      等情，業據嘉義縣水上鄉公所函覆在卷（嘉義縣水上鄉公所九十年五月三十一
      日九０嘉水鄉農字第六四二六號函），是系爭土地之使用，並未違反農業發展
      條例第三十一條規定耕地之使用，應符合區域計畫法或都巿計畫法土地使用分
      區管制之相關法令規定，始得辦理所有權移轉登記之限制，併此敘明。
（六）從而，原告據以提起本訴為如訴之聲明所示之請求，揆諸上開說明，即無不合
      ，應予准許。
五、訴訟費用負擔之依據：民事訴訟法第七十八條。
中      華      民      國    九十      年      七      月      十    日
~B臺灣嘉義地方法院民事第二庭
~B    法  官  陳杰正
如對本判決上訴須於判決送達後廿日內向本院提出上訴狀
中      華      民      國    九十      年      七      月      十    日
~B    書記官  賴琪玲


司法院資訊處製作；財團法人民間司法改革基金會備份。
